臺灣高等法院民事裁定　　　　　　　　　99年度上字第1229號
上　訴　人　遠華航天科技股份有限公司
法定代理人　陳素英
訴訟代理人　顧定軒律師
被上　訴人　基隆市環境保護局
法定代理人　江山鑫
訴訟代理人　蕭元亮律師
上列當事人間請求退還履約保證金事件，上訴人對於中華民國99
年8月31日臺灣基隆地方法院97年度訴字第404號第一審判決提起
上訴後，追加備位之訴，本院就該追加備位之訴部分，裁定如下
：
    主  文
上訴人追加備位之訴及其假執行之聲請均駁回。
追加備位之訴之訴訟費用由上訴人負擔。
    理  由
一上訴人在原審起訴主張：兩造於民國（下同）95年3月3日簽訂
  「基隆市信義區天鷹防護網建置及維護計畫契約書」（下稱系
  爭契約），由伊承攬「基隆市信義區天鷹防護網建置及維護工
  程」（下稱系爭工程），伊並交付履約保證金新臺幣（下同）
  285 萬元（下稱系爭保證金）予被上訴人，嗣伊完工，經被上
  訴人委任之監造單位成大電機工業技師事務所（下稱成大電機
  所）驗收合格，被上訴人亦已於95年12月5日、96年9月12日依
  序支付工程款14,235,450元、10,989,758元予伊，被上訴人應
  依系爭契約第14條第1 項第1 款約定，無息退還系爭保證金之
  70%（即1,992,967元）予伊，但伊一再催告，被上訴人拒不返
  還，伊乃於97年6月30日發函解除系爭契約，爰依民法第179條
  第1項規定，請求被上訴人給付285 萬元，及其中1,992,967元
  部分自96年9月12日起、其餘857,033元部分自起訴狀繕本送達
  被上訴人之翌日（即97年9月5日）起，均至清償日止按年息5%
  計算之利息，伊並願供現金或同面額之華泰銀行敦化分行無記
  名可轉讓定期存單為擔保，請准宣告假執行等語。
二被上訴人則抗辯：伊已履行系爭工程建置期之主給付義務，上
  訴人不得以伊未依系爭契約第14條第1項第1款約定退還系爭保
  證金之70% 為由，解除系爭契約；上訴人雖施作系爭工程建置
  期工作，但其工作有瑕疵及不完全給付情事（包括(一)竣工圖與
  實際建置地點不符；(二)未提出火災預警系統中之智慧圖像識別
  與偵測系統、智慧型語音通報系統之合法來源證明；(三)監視攝
  影機外殼與企劃書所載之型錄不符；(四)DVD 攝影機部分經辦理
  變更程序後，上訴人未提供價差、規格、功能及效益同於或優
  於原規格之說明資料；(五)各里監視器未具備人工辨識率日夜間
  達90% 以上及夜間車燈強光抑制等功能），自不得依系爭契約
  第14條第1 項第1款約定，請求退還系爭保證金之70%，其解除
  系爭契約為不合法；又上訴人未完成系爭工程之維護期工作（
  包括(一)定期檢修維護報告書未經里長簽名；(二)主機照片日期不
  同或未顯示日期；(三)主機螢幕故障、無回放的主機照片；(四)回
  放主機照片與維護日期不同；(五)主機失竊；(六)攝影機組遺失）
  ，自不得依系爭契約第14條第1項第2款約定，請求退還系爭保
  證金之30% ；又系爭工程係楊翼聰借用上訴人名義投標，或上
  訴人得標後轉包予楊翼聰，違反政府採購法第50條第1項第3款
  、第66條規定，及系爭契約第14條第3 項第1、2款約定，伊得
  沒收系爭保證金；又伊就上開監視器不具備約定功能之瑕疵，
  得依不完全給付法律關係請求上訴人賠償損害7,596,000 元，
  並與上訴人主張返還系爭保證金之債權抵銷，伊亦得依系爭契
  約第14條第3項第7款約定，拒絕發還系爭保證金等語。
三原審駁回上訴人之訴及假執行聲請，係以：成大電機所之承辦
  人陳建容係楊翼聰所派駐，楊翼聰又借用上訴人之名義投標，
  有承造人與監造人互相勾串情形，則系爭工程雖經成大電機所
  驗收合格，難信為真實，上訴人即不得請求被上訴人退還系爭
  保證金之70% ，其以被上訴人未退還該保證金為由，為解除系
  爭契約之意思表示，不生解除效力云云為論據。上訴人不服，
  提起上訴後，主張依民事訴訟法第255條第1項第2款、第446條
  第1 項但書規定，追加備位之訴，其原因事實為：如伊解除系
  爭契約為不合法，則本於系爭契約第14條第1項第1款約定，請
  求被上訴人返還系爭保證金之70%， 聲明求為：(一)被上訴人應
  給付上訴人1,992,967元，及自96年9月12日起至清償日止按年
  息5%計算之利息；(二)願供現金或同面額之華泰銀行敦化分行無
  記名可轉讓定期存單為擔保，請准宣告假執行等語（見本院卷
  第76至80頁）。被上訴人則不同意上訴人為訴之追加（見本院
  卷第76頁反面）。
四按原告於第二審為訴之變更或追加，非經被告同意，不得為之
  ，但民事訴訟法第255條第1項第2款至第6款情形，不在此限，
  同法第446 條第1項定有明文。又同法第255條第1項第2款所謂
  「請求之基礎事實同一者」，指變更或追加之訴與原訴之主要
  爭點有其共同性，各請求利益之主張在社會生活上可認為同一
  或關連，而就原請求之訴訟及證據資料於相當程度範圍內具有
  同一性或一體性，得期待於後請求之審理予以利用而言。本件
  上訴人於原訴訟主張之原因事實為被上訴人未依系爭契約第14
  條第1 項第1款約定退還系爭保證金之70%，為遲延給付，經其
  合法解除系爭契約云云。經查，系爭工程區分為建置期及維護
  期二階段工作，上訴人已施作系爭工程所需相關設施之配置、
  施工、安裝等工作，經被上訴人支付建置期全部工程款予上訴
  人，乃兩造不爭執之事實（見本院卷第43頁反面），換言之，
  被上訴人已履行系爭工程建置期之主給付義務。又揆之上訴人
  提出系爭契約，於第14條第1項第1款約定「履約保證金..俟本
  案竣工後正式驗收合格及完成竣工圖表、結算書製作後，無待
  解決事項即於甲方（指被上訴人）對乙方（指上訴人）之各項
  債權後，無息退還履約保證金70%..」、第2款約定「維護期滿
  並驗收合格後，無待解決事項即於甲方對乙方之各項債權後，
  無息退還履約保證金30% ..」（原審卷第14頁），可見系爭保
  證金70% 係擔保上訴人依系爭契約履行建置期之工作義務（屬
  於主給付義務之一部），剩餘系爭保證金係擔保上訴人對於所
  建置之設施，依系爭契約履行維護之義務（亦屬於主給付義務
  之一部），即系爭保證金係確保上訴人完全履行主給付義務，
  則被上訴人依系爭契約第14條第1 項第1、2款所負退還系爭保
  證金之責任，應係被上訴人之從給付義務，且於上訴人完全履
  行主給付義務時始發生，被上訴人是否履行此從給付義務，無
  礙系爭契約主給付義務之履行，上訴人自不得以被上訴人遲延
  履行系爭契約第14條第1 項第1款所定退還系爭保證金70%之義
  務為由，解除系爭契約，本院即可據以論斷上訴人主張解約為
  不合法，而無進一步審究兩造其餘主張之必要。上訴人追加備
  位之訴，係以其解除系爭契約為不合法為前提，主張本於系爭
  契約第14條第1 項第1款請求被上訴人返還系爭保證金之70%，
  本院除論斷原訴訟之主要爭點外，尚有進一步調查、審認兩造
  其餘主張有無理由之必要（原審亦未就此進行詳實之調查及論
  斷），此追加備位之訴之主要爭點與上訴人請求利益之主張，
  與原訴訟顯然不同且非關連，本院審理追加備位之訴亦不能完
  全利用原訴訟之證據資料，應認上訴人於原訴訟與追加備位之
  訴主張請求之基礎事實尚非同一。此外，被上訴人不同意上訴
  人為訴之追加，本院認為上訴人為追加備位之訴，不備訴之追
  加要件，為不合法，應予駁回。
五據上論結，本件追加備位之訴為不合法，依民事訴訟法第95條
  、第78條，裁定如主文。
中    華    民    國   100    年    5     月    17    日
                  民事第四庭
                        審判長法  官  張劍男
                              法  官  彭昭芬
                              法  官  翁昭蓉
正本係照原本作成。
如不服本裁定，應於收受送達後10日內向本院提出抗告狀，並應
繳納抗告費新台幣１千元。
中    華    民    國   100    年    5     月    19    日
                              書記官  張淑芬